ACORDAO-COMPLETO-2434188

ACÓRDÃO 7/2021 ATA 1/2021 - SEGUNDA CÂMARA

VISTOS, relatados e discutidos estes autos de processo de monitoramento do Acórdão 5186/2014-TCU-Segunda Câmara, de relatoria do Ministro Aroldo Cedraz,
ACORDAM os Ministros do Tribunal de Contas da União, reunidos em sessão da 2ª Câmara, diante das razões expostas pelo relator, com fundamento com fundamento nos arts. 71, inciso III, da Constituição Federal de 1988, 1º, inciso V, e 39, incisos I e II, da Lei nº 8.443/1992, 1º, inciso VIII, 250, inciso II, e 260, §§ 1º e 2º, do Regimento Interno do TCU, e 15, inciso II, da Resolução do TCU nº 152/2002, em:
9.1. acolher, nos termos do § 2º, do art. 250 do Regimento Interno do TCU, as razões de justificativa apresentadas pela Sra. Rita Franco Quirino Gomes, Chefe da Seção Operacional da Gestão de Pessoas-Substituta da Gerência Executiva do INSS em Mossoró/RN;
9.2. determinar à Gerência Executiva do INSS em Mossoró/RN que adote as seguintes providências, no prazo de 30 (trinta) dias, sob pena de responsabilidade solidária da autoridade administrativa omissa:
9.2.1. promova a restituição ao erário, nos termos do art. 46 da Lei 8.112/1990, dos valores recebidos indevidamente por Laurinha Duarte Gameleira (CPF 130., a título de parcela "VPNI - LEI 10855/2004", desde a ciência do Acórdão 5186/2014-TCU-Segunda Câmara, de relatoria do Ministro Aroldo Cedraz, e comprove ao Tribunal de Contas da União as medidas adotadas;
9.2.2. envie, via sistema e-Pessoal, novo ato de concessão de aposentadoria em favor de Laurinha Duarte Gameleira, livre das irregularidades apontadas nos autos, conforme Acórdão 5186/2014-TCU-Segunda Câmara, de relatoria do e. Ministro Aroldo Cedraz, c/c artigo 262, § 2, do Regimento Interno do TCU, nos termos do art. 46 da Lei 8.112/90, informando ao Tribunal as medidas adotadas.

Monitoramento de acórdão que considerou ilegal ato de aposentadoria.

Segunda Câmara

Gerencia Executiva do INSS Em Natal/RN - INSS/MPS.

3. Interessados/Responsáveis:
3.1. Interessados: Laurinha Duarte Gameleira (XXX.820.604-XX); Roberto Xavier de Morais (XXX.911.054-XX).
3.2. Responsável: Rita Franco Quirino Gomes (XXX.153.684-XX).

13.1. Ministros presentes: Bruno Dantas (Presidente), Augusto Nardes (Relator), Aroldo Cedraz e Raimundo Carreiro.
13.2. Ministros-Substitutos presentes: Marcos Bemquerer Costa e André Luís de Carvalho.

LAURINHA DUARTE GAMELEIRA

AUGUSTO NARDES

Adoto como relatório o parecer da Secretaria de Fiscalização de Pessoal, que contou com a anuência do Ministério Público junto a este Tribunal (peças 61 a 63) :
INTRODUÇÃO
1.	Trata-se de monitoramento do Acórdão 5186/2014-TCU-Segunda Câmara, proferido na Sessão de 23/9/2014, de relatoria do e. Ministro Aroldo Cedraz (peça 16) , que considerou ilegal o ato de concessão de aposentadoria à interessada acima elencada, em razão do pagamento indevido de vantagem pessoal de enquadramento da Lei 10.855/2004 ("VPNI - LEI 10855/2004") , que deveria ter sido integralmente absorvida; e ainda considerou prejudicado o julgamento do ato de Roberto Xavier de Morais por já ter sido julgado legal pelo Acórdão 3465/2008-TCU-Primeira Câmara, de relatoria do e. Ministro Augusto Nardes.
HISTÓRICO
2.	No âmbito da deliberação, foram feitas as seguintes determinações:
9.1 considerar prejudicado o julgamento do ato de Roberto Xavier de Morais; 
9.2 considerar ilegal e negar registro ao ato de aposentadoria de Laurinha Duarte Gameleira; 
9.3. aplicar a Súmula-TCU 106, em relação às importâncias recebidas de boa-fé pela interessada; 
9.4 determinar à Gerência Executiva do INSS em Natal/RN, com fundamento nos arts. 71, inciso IX, da Constituição Federal e 262 do Regimento Interno desta Corte, que: 
9.3.1. faça cessar, no prazo de 15 (quinze) dias, o pagamento decorrente do ato impugnado, contado da ciência da deliberação do Tribunal, sob pena de responsabilidade solidária da autoridade administrativa omissa; 
9.3.2. emita novo ato de aposentadoria, livre da irregularidade detectada, no prazo de 15 (quinze) dias, contados a partir da ciência desta deliberação, com apoio no art. 262, § 2º, do Regimento Interno do TCU; 
9.3.3. dê ciência à interessada, alertando-a de que o efeito suspensivo proveniente da eventual interposição de recurso não a exime da devolução dos valores percebidos indevidamente após a notificação, em caso de desprovimento; 
9.4. determinar à Secretaria de Fiscalização de Pessoal - Sefip que acompanhe o cumprimento da determinação constante do subitem 9.3.1, acima, representando ao Tribunal, caso seja necessário.
3.	Devidamente comunicada da decisão (peças 19-22 e 24-25) , a unidade jurisdicionada informou que a rubrica em questão fora excluída dos proventos de Laurinha Duarte Gameleira em julho/2014 e que a aposentada fazia parte do quadro de pessoal do INSS da Gerência Executiva Mossoró (peças 23 e 26) .
4.	Monitoramento iniciado em 31/1/2020 (peça 31) verificou que a Sra. Laurinha Duarte Gameleira permanecia recebendo a parcela "VPNI - LEI 10855/2004", no valor de R$ 1.048,23, nos mesmos valores impugnados pelo Tribunal (peça 27) e que essa parcela estava sendo paga à inativa desde julho/2011 (peça 29) . Além disso, havia novo ato em favor da inativa, livre das irregularidades apontadas (peça 28) . Foi então proposta diligência à jurisdicionada para que esclarecesse sobre o fundamento para pagamento de tal parcela irregular.
5.	Realizada a diligência (peças 33-36) , o INSS informou que (peça 37) :
3. Informamos que a servidora Laurinha Duarte Gameleira recebe a rubrica DI LEI 12.998/14 no valor de R$ 1.048,23 proveniente de uma transformação da VPNI LEI 10.855/04, conforme memória de cálculo em anexo. 
4. Foi encaminhada à servidora Carta n° 01/SOGP/GEXMOS em 26 de Maio de 2020, bem como o Ofício nº 2270/2020, onde aguardamos o recebimento.
6.	A Sra. Laurinha Duarte Gameleira também se manifestou por meio de seu advogado requerendo a manutenção do pagamento integral dos seus proventos sem a exclusão da parcela impugnada pelo Tribunal (peça 41) .
7.	Novo monitoramento, em 30/7/2020 (peça 47) , verificou que a Sra. Laurinha Duarte Gameleira permanecia recebendo a parcela "VPNI - LEI 10855/2004", no valor de R$ 1.048,23, nos mesmos valores impugnados pelo Tribunal, tendo sido proposta a realização de audiência da gestora responsável por atender à diligência acima, Sra. Rita Franco Quirino Gomes, Chefe da Seção Operacional da Gestão de Pessoas-Substituta da Gerência Executiva do INSS em Mossoró/RN, para que apresentasse suas razões de justificativa.
8.	Realizada a audiência (peças 50-51) , chegam aos autos as justificativas da gestora (peças 52-56) .
EXAME TÉCNICO
9.	Pesquisa realizada ao sistema Siape/Sigepe (peça 58) revela que a parcela "VPNI - LEI 10855/2004", no valor de R$ 1.048,23, foi devidamente excluída dos proventos de Laurinha Duarte Gameleira no presente mês, setembro/2020. 
10.	Consulta ao sistema e-Pessoal (peça 59) demonstra que o novo ato de aposentadoria está de volta no Gestor de Pessoal, provavelmente em razão da comunicação feita pelo e. Presidente desta Corta de Contas, em 11/03/2020, de que todos os atos de pessoal do sistema Sisac que se encontravam no TCU com até 4 anos da data de entrada no TCU e no Controle Interno seriam devolvidos ao Gestor de Pessoal para serem cadastrados e reenviados por intermédio do sistema e-Pessoal.
Análise das razões de justificativa
11.	A Sra. Rita Franco Quirino Gomes, Chefe da Seção Operacional da Gestão de Pessoas-Substituta da Gerência Executiva do INSS em Mossoró/RN, informou essencialmente que (peça 52) :
1. A servidora é Chefe Substituta da Seção Operacional de Gestão de Pessoas da GEX/INSS/Mossoró, designada pela PT/INSS n.º 1.947, publicada no Diário Oficial da União (DOU) n.° 139, de 22 de julho de 2019, Seção 2, pág 19. Vem exercendo efetivamente a substituição a partir de 30/03/2020, data que o atual Chefe da Seção se afastou por razões de saúde.
 (...) 
3. A partir do texto do ofício TCU nº 2270/2020, a servidora interpretou que a determinação se dera no sentido de analisar, segundo a legislação, o pagamento de tal rubrica; caso não houvesse fundamento jurídico, que fosse excluída. Sabendo que o mesmo já havia sido analisado e possivelmente respondido pelo então Chefe Titular da Seção em fevereiro/2020, a servidora foi surpreendida com a presente notificação, à qual vem prestar estes esclarecimentos.
 (...) 
6. Ao realizar busca cuidadosa na pasta funcional da Sr.ª Laurinha Gameleira, observou-se que o caso em tela já vem se desenvolvendo ao longo de vários anos, conforme o histórico a seguir:
 (...) 
7. Importa destacar, portanto, que a rubrica em comento foi excluída da folha de pagamento setembro/2020, bem como que estão sendo adotados os atos tendentes ao ressarcimento dos valores pagos a esse título nos últimos cinco anos, como a abertura do processo SEI nº 35014.242188/2020-49, onde consta entre outros arquivos, planilha com os valores que serão ressarcidos através de reposição ao erário. 
8. Destaque-se, ainda, que há apenas alguns meses a servidora está efetivamente desempenhando as funções de chefe substituta da seção, pois ocupa o cargo de Técnica do Seguro Social, com formação em Matemática, ainda com pouca experiência em legislação de vencimentos de servidores públicos. 
9. Além disso, está acometida por uma sobrecarga de trabalho, com inúmeras tarefas provenientes da escassez de servidores na Seção, contando apenas com uma servidora além dela própria na área de administração que tampouco detinha qualquer conhecimento sobre o assunto, além de ter que lidar com todas as demandas diárias que chegam à Seção.
12.	A gestora está exercendo o cargo em substituição ao titular desde 30/3/2020, tornando-se responsável pelo atendimento das determinações deste Tribunal, independentemente de sua experiência ou sobrecarga de trabalho, como informado. Destaca-se para isso entendimento proferido por esta Corte de Contas no Voto condutor do Acórdão 877/2016-TCU-Primeira Câmara (e. Ministro Benjamin Zymler) :
10. Mesmo que inexista omissão quanto ao ponto, é importante esclarecer que a condição de substituto não exime o embargante de responsabilidade, haja vista que para ocupar a função de Secretário Executivo do Ministério do Turismo, ainda que por poucos dias, o gestor deve contar com qualificação, conhecimento e atributos necessários ao cargo, que pressupõe a capacidade de tomar decisões e de exercer juízo de valor acerca da conveniência e oportunidade atinentes à celebração de ajustes.  (destaques inseridos) 
13.	Afirma ainda que houve um equívoco no atendimento à diligência realizada em 6/2/2020 (peças 33-36) , pois não compreendera que havia tido adequado atendimento pelo titular da vaga em fevereiro/2020, contudo, dessa diligência, só obtivemos resposta em junho do presente ano, resposta essa assinada pela atual gestora, Sra. Rita Franco Quirino Gomes (peças 37 e 42) . Na resposta constante à peça 37, constata-se que de fato a gestora equivocou-se e apenas esclareceu sobre o fundamento da parcela, não informando sobre sua exclusão (peça 37, p. 2) :
2. Trata-se de Ofício nº 2270/2020 - TCU/SEPROC, de Diligência, referente ao saneamento do Processo TC Processo 013.990/2013-6, solicitando desta Seção Operacional da Gestão de Pessoas, o envio de cartas a servidora aposentada, com o encaminhamento de Ofício, com o objetivo de oferecer oportunidade de ampla defesa a servidora. 
3. Informamos que a servidora Laurinha Duarte Gameleira recebe a rubrica DI LEI 12.998/14 no valor de R$ 1.048,23 proveniente de uma transformação da VPNI LEI 10.855/04, conforme memória de cálculo em anexo.
14.	Por fim, a Sra. Rita Franco esclareceu sobre as providências adotadas para imediata exclusão da parcela e para ressarcimento de valores recebidos nos últimos cinco anos pela inativa, Laurinha Duarte Gameleira. A exclusão da parcela "VPNI - LEI 10855/2004", no valor de R$ 1.048,23, foi de fato excluída os proventos da inativa conforme item 9 acima. Não consta ainda parcelas de ressarcimento no contracheque da ex-servidora por serem recentes as providências, entretanto foi enviado o demonstrativo dos valores a serem ressarcidos, no total de R$ 68.134,95, apontando a iniciativa da jurisdicionada em cumprir as determinações deste Tribunal (peça 54) .
15.	Sendo assim, percebe-se que após o equívoco apontado na diligência, houve um esforço no atendimento das determinações constantes do Acórdão 5186/2014-TCU-Segunda Câmara, com a exclusão da parcela "VPNI - LEI 10855/2004" e a quantificação dos valores recebidos indevidamente, propondo-se assim que as razões de justificativa apresentadas pela Sra. Rita Franco Quirino Gomes, Chefe da Seção Operacional da Gestão de Pessoas-Substituta da Gerência Executiva do INSS em Mossoró/RN, sejam acolhidas, sem aplicação de multa.
16.	Por fim, propõe-se que seja determinado ao INSS em Mossoró/RN que envie novo ato de concessão de aposentadoria em favor de Laurinha Duarte Gameleira, livre das irregularidades apontadas, via sistema e-Pessoal; bem como seja determinado devolução dos valores recebidos indevidamente pela inativa, desde a ciência do Acórdão ora monitorado.
CONCLUSÃO
17.	Com base nas informações prestadas pela gestora e naquelas extraídas dos sistemas Siape/Sigepe e e-Pessoal, considera-se que as determinações constantes do Acórdão 5186/2014-TCU-Segunda Câmara foram parcialmente cumpridas pela Gerência Executiva do INSS em Mossoró/RN, propondo-se que seja determinado à jurisdicionada que envie novo ato de concessão de aposentadoria em favor de Laurinha Duarte Gameleira, livre das irregularidades apontadas, via sistema e-Pessoal; bem como seja determinado devolução dos valores recebidos indevidamente pela inativa, desde a ciência do Acórdão ora monitorado.
18.	Enfim, propõe-se que as razões de justificativa apresentadas pela Sra. Rita Franco Quirino Gomes, Chefe da Seção Operacional da Gestão de Pessoas-Substituta da Gerência Executiva do INSS em Mossoró/RN, sejam acolhidas, sem aplicação de multa.
PROPOSTA DE ENCAMINHAMENTO
19.	Em face do exposto, remetam-se os autos à consideração superior propondo-se: 
acolher, nos termos do § 2º, do art. 250 do Regimento Interno do TCU, as razões de justificativa apresentadas pela Sra. Rita Franco Quirino Gomes (CPF XXX.153.684-XX) , Chefe da Seção Operacional da Gestão de Pessoas-Substituta da Gerência Executiva do INSS em Mossoró/RN;
determinar à Gerência Executiva do INSS em Mossoró/RN, nos termos do artigo 4°, inciso I, da Resolução-TCU 315/2020, que:
	b.1) no prazo de 30 (trinta) dias, sob pena de responsabilidade solidária da autoridade administrativa omissa e mediante prévia instauração de processo administrativo, promova a restituição ao erário, nos termos do art. 46 da Lei 8.112/1990, dos valores recebidos indevidamente por Laurinha Duarte Gameleira (CPF XXX.820.604-XX) , a título de parcela "VPNI - LEI 10855/2004", desde a ciência do Acórdão 5186/2014-TCU-Segunda Câmara, de relatoria do e. Ministro Aroldo Cedraz, e comprove ao Tribunal de Contas da União as medidas adotadas; e
	b.2) no prazo de 30 (trinta) dias, envie, via sistema e-Pessoal, novo ato de concessão de aposentadoria em favor de Laurinha Duarte Gameleira (CPF XXX.820.604-XX) , livre das irregularidades apontadas nos autos, conforme Acórdão 5186/2014-TCU-Segunda Câmara, de relatoria do e. Ministro Aroldo Cedraz, c/c artigo 262, § 2, do Regimento Interno do TCU.

não há.

Procurador Júlio Marcelo de Oliveira.

PESSOAL. APOSENTADORIA. MONITORAMENTO DO ACÓRDÃO 5.186/2014-TCU-2ª CÂMARA. PERCEBIMENTO INDEVIDO DA PARCELA "VPNI - LEI 10855/2004". ACOLHIMENTO DAS RAZÕES DE JUSTIFICATIVAS. NOVAS DETERMINAÇÕES.

APOSENTADORIA (APOS)

Secretaria de Fiscalização de Pessoal (SEFIP).

Trata-se monitoramento do Acórdão 5186/2014-TCU-Segunda Câmara, de relatoria do Ministro Aroldo Cedraz, que considerou ilegais os atos de concessão de aposentadoria de Laurinha Duarte Gameleira, ante o pagamento indevido de vantagem pessoal de enquadramento da Lei 10.855/2004. Ademais, considerou a prejudicada a análise do ato de Roberto Xavier de Morais, por já ter sido julgado legal pelo Acórdão 3465/2008-TCU-Primeira Câmara, de minha relatoria.
2. 	Com o Monitoramento iniciado em 31/1/2020 verificou-se que a interessada ainda percebia indevidamente a parcela "VPNI - LEI 10855/2004". Com o novo monitoramento em 30/7/2020, foi possível perceber a manutenção do pagamento do referido benefício, o que resultou na realização de audiência da gestora responsável, Sra. Rita Franco Quirino Gomes, Chefe da Seção Operacional da Gestão de Pessoas-Substituta da Gerência Executiva do INSS em Mossoró/RN, para que apresentasse suas razões de justificativa.
3.	No presente Monitoramento, a Secretaria de Fiscalização de Pessoal - Sefip demonstrou que as determinações feitas por este E. TCU foram parcialmente atendidas pela Gerência Executiva do INSS em Mossoró/RN.
4.	De pronto, manifesto minha adesão ao tratamento proposto pela Secretaria de Fiscalização de Pessoal.
5.	De fato, as razões de justificativa da Sra. Rita Franco foram capazes de demonstrar a exclusão da parcela "VPNI - LEI 10855/2004", no valor de R$ 1.048,23 do ato de Laurinha Duarte Gameleira. Em que pese o ressarcimento de valores recebidos nos últimos cinco anos pela ex-servidora ainda não ter sido realizado, foi possível verificar a ação tomada pela unidade jurisdicionada para cumprir a determinação feita por esta Corte de Contas, visto que o demonstrativo de valores, à peça 54, já destaca o valor a ser ressarcido pela interessada, no total de R$ 68.134,95.
6.	À vista disso, considero parcial o cumprimento das determinações exaradas no âmbito Acórdão 5186/2014-TCU-Segunda Câmara e acolho as razões de justificativa apresentadas pela Sra. Rita Franco Quirino Gomes, Chefe da Seção Operacional da Gestão de Pessoas-Substituta da Gerência Executiva do INSS em Mossoró/RN.
	Ante o exposto, Voto no sentido de que o Tribunal adote o acórdão que ora submeto à deliberação deste Colegiado
TCU, Sala das Sessões Ministro Luciano Brandão Alves de Souza, em 26 de janeiro de 2021.
Ministro JOÃO AUGUSTO RIBEIRO NARDES 
Relator